ACORDAO-COMPLETO-2555684

ACÓRDÃO 7702/2022 ATA 38/2022 - PRIMEIRA CÂMARA

VISTOS, relatados e discutidos estes autos de tomada de contas especial instaurada pelo Ministério das Cidades em razão da omissão no dever de prestar contas e da execução parcial do objeto pactuado no Contrato de Repasse 237.116-94/2007 (Siafi 607423) , firmado entre o Município de Nova Iguaçu/RJ e o aludido ministério, por meio da Caixa Econômica Federal, para a realização de drenagem pluvial e pavimentação nos bairros de São Francisco de Paula I e II,
ACORDAM os Ministros do Tribunal de Contas da União, reunidos em sessão da Primeira Câmara, diante das razões expostas pelo relator, em:
9.1. rejeitar as alegações de defesa apresentadas pelo Srs. Nelson Roberto Bornier de Oliveira, Sheila Chaves Gama de Souza e Rogério Martins Lisboa;
9.2. com fundamento nos arts. 1º, inciso I, 16, inciso III, alínea "c", da Lei 8.443/1992, c/c os arts. 19 e 23, inciso III, da mesma lei, julgar irregulares as contas dos Srs. Nelson Roberto Bornier de Oliveira, Sheila Chaves Gama de Souza e Rogério Martins Lisboa;
9.3. condenar os Srs. Rogério Martins Lisboa e Sheila Chaves Gama de Souza, bem como o espólio ou, caso tenha havido a partilha, os herdeiros do Sr. Nelson Roberto Bornier de Oliveira, ao pagamento da quantia a seguir especificada, com a fixação do prazo de 15 (quinze) dias, a contar da notificação, para comprovar, perante o Tribunal (art. 214, inciso III, alínea "a", do Regimento Interno do TCU) , o recolhimento da dívida aos cofres do Tesouro Nacional, atualizada monetariamente e acrescida dos juros de mora, calculados a partir da data discriminada, até a data do recolhimento, na forma prevista na legislação em vigor:
	Valor do débito (R$) 
	Data de referência

	137.281,51
	6/5/2011

9.4. aplicar aos responsáveis abaixo indicados a multa prevista no art. 57 da Lei 8.443/1992, nos valores a seguir discriminados, fixando-lhes o prazo de 15 (quinze) dias, a contar da notificação, para comprovarem, perante o Tribunal, o recolhimento das dívidas ao Tesouro Nacional, sob pena de cobrança judicial dos valores atualizados monetariamente, na forma da legislação em vigor, desde a data deste acórdão até a do efetivo recolhimento, se forem pagos após o vencimento: 
	Responsável
	Valor Individual da Multa

	Rogério Martins Lisboa
	R$ 25.000,00

	Sheila Chaves Gama de Souza
	R$ 50.000,00

9.5. nos termos do art. 28, inciso II, da Lei 8.443/1992, autorizar, desde logo, a cobrança judicial da dívida, caso não seja atendida a notificação;
9.6. dar ciência deste acórdão ao Ministério do Desenvolvimento Regional, à Caixa Econômica Federal e aos responsáveis, incluindo-se o representante legal do espólio e os herdeiros do Senhor Nelson Roberto Bornier de Oliveira; e
9.7. dar ciência deste acórdão à Procuradoria da República no Estado do Rio de Janeiro, nos termos dos arts. 16, § 3º, da Lei 8.443/1992 e 209, § 7º, do Regimento Interno do TCU, para a adoção das medidas cabíveis.

Tomada de contas especial instaurada em razão da omissão no dever de prestar contas e da execução parcial do objeto pactuado em contrato de repasse firmado para a realização de drenagem pluvial e pavimentação nos bairros de São Francisco de Paula I e II. Análise das alegações de defesa.

Primeira Câmara

Prefeitura Municipal de Nova Iguaçu/RJ.

3. Interessados/Responsáveis:
3.1. Responsáveis: Nelson Roberto Bornier de Oliveira (XXX.418.007-XX); Rogério Martins Lisboa (XXX.360.257-XX); Sheila Chaves Gama de Souza (XXX.906.637-XX).

13.1. Ministros presentes: Walton Alencar Rodrigues (Presidente), Benjamin Zymler (Relator), Vital do Rêgo e Jorge Oliveira.
13.2. Ministros-Substitutos presentes: Augusto Sherman Cavalcanti e Weder de Oliveira.

ACORDAO-COMPLETO-2567796

Acórdão 65/2023 - Primeira Câmara

BENJAMIN ZYMLER

Inicialmente, transcrevo a instrução de lavra da Secretaria de Controle Externo de Tomada de Contas Especial (peça 166) , a qual contou com a anuência do corpo diretivo da mencionada unidade técnica (peças 167 e 168) :
"INTRODUÇÃO
1.	Trata-se de Tomada de Contas Especial instaurada pelo Ministério das Cidades, em desfavor dos ex-Prefeitos do município de Nova Iguaçu/RJ, Sheila Chaves Gama de Souza (Gestão 31/3/2010 a 31/12/2012) e Nelson Roberto Bornier de Oliveira (Gestão 2013-2016) , em razão da omissão no dever de prestar contas e da execução parcial do objeto pactuado no Contrato de Repasse 237.116-94/2007, Siafi 607423 (peça 1, p. 11/17) , firmado entre o referido ente municipal e o aludido ministério, por meio da Caixa Econômica Federal, para a realização de drenagem pluvial e pavimentação nos bairros de São Francisco de Paula I e II, conforme Plano de Trabalho à peça 1, p. 43-50. 
HISTÓRICO	
2.	O contrato de repasse foi firmado em 28/12/2007, no valor de R$ 585.000,00, sendo R$ 487.500,00 à conta do concedente e R$ 97.500,00 referentes à contrapartida financeira do convenente. Teve vigência de 28/12/2007 a 30/5/2009 (peça 1, p. 16, Cláusula Décima Sexta) , sendo prorrogado sucessivamente até 1/7/2017 (peça 27, p. 16-33) com mais 60 dias de prazo para a apresentação da prestação de contas (peça 1, p. 15, Cláusula Décima Segunda) .
3.	Os recursos federais foram parcialmente creditados na conta específica do ajuste, por meio das Ordens Bancárias a seguir indicadas, totalizando R$ 234.780,00 (peça 1, p. 60 e 69-71) :
	ORDEM BANCÁRIA
	EMISSÃO
	VALOR (R$ 1,00) 
	DATA DO CRÉDITO

	20090B805991
	23/10/2009
	97.500,00
	27/10/2009

	20100B806561
	20/09/2010
	39.780,00
	23/9/2010

	20100B807272
	22/10/2010
	97.500,00
	26/10/2010

4.	A parcela proporcional da contrapartida, no valor de R$ 27.462,89, foi creditada em 30/3/2011 (peça 1, p. 60) .
5.	O empreendimento foi fiscalizado pelo concedente em 28/7/2010, por meio do Relatório de Acompanhamento de Engenharia (RAE) 969/2010 (peça 1, p. 56-57) , que atestou a realização de 28,16% da meta física, e opinou pela liberação dos recursos correspondentes aos serviços até então executados, no montante de R$ 164.744,40.
6.	Em 6/5/2011, foram desbloqueados R$ 137.281,51 de recursos federais e R$ 27.462,89 da contrapartida municipal, totalizando R$ 164.744,40 (peça 1, p. 60) .
7.	O fundamento para a instauração da Tomada de Contas Especial, conforme apontado no Relatório de TCE 122/2016 (peça 1, p. 77-80) , foi a não execução total do objeto pactuado no Contrato de Repasse 237.116-94/2007.
8.	Foram responsabilizados os ex-prefeitos de Nova Iguaçu/RJ, Sheila Chaves Gama de Souza (Gestão Abril/2010 a 2012) , que dispôs de tempo e recursos para executar a obra, e Nelson Roberto Bornier de Oliveira (Gestão 2013-2016) , a quem cabia retomar a execução do objeto pactuado no ajuste e dotá-lo de funcionalidade, ante a existência de saldo de recursos e de rendimentos na conta vinculada, e uma vez que o ajuste se encontrava em vigor. Na impossibilidade de conclusão do objeto, devidamente justificada, os aludidos responsáveis deveriam ter adotado as medidas legais cabíveis, visando ao resguardo do patrimônio público. A responsabilidade do gestor municipal que celebrou o ajuste, Sr. Luiz Lindbergh Farias Filho, foi afastada, em razão da renúncia ao cargo ocorrida em 30/3/2010, pouco mais de um mês após CEF haver autorizar o início das obras, em 24/2/2010.
9.	No âmbito do Tribunal, a instrução precedente (peça 137) concluiu pela citação e audiência dos responsáveis.
ANÁLISE DOS PRESSUPOSTOS DE PROCEDIBILIDADE DA IN/TCU 71/2012
10.	Verifica-se que não houve o transcurso de mais de dez anos desde o fato gerador sem que tenha havido a notificação da responsável pela autoridade administrativa federal competente (art. 6º, inciso II, c/c art. 19 da IN/TCU 71/2012, modificada pela IN/TCU 76/2016) , uma vez que os recursos foram transferidos entre 27/10/2009 e 26/10/2010 (item 3) , o pagamento pelos serviços ocorreu em 6/5/2011 (peça 1, p. 60; e peça 24, p. 17-18) , o instrumento de transferência vigorou até 1/7/2017 e os responsáveis foram notificados sobre as irregularidades pela autoridade administrativa competente em 2011 e 2013 (peça 1, p. 79) . 
11.	Observa-se que o valor atualizado do débito apurado (sem juros) em 1/1/2017 é superior a R$ 100.000,00, na forma estabelecida conforme os arts. 6º, inciso I, e 19 da IN/TCU 71/2012, modificada pela IN/TCU 76/2016.
12.	A tomada de contas especial está, assim, devidamente constituída e em condição de ser instruída.
EXAME TÉCNICO
13.	Devidamente citados, após proposta de encaminhamento abaixo (peça 137) , que contou com a anuência do Exmo. Sr. Ministro André Luís de Carvalho (peça 140) , os responsáveis, Nelson Roberto Bornier de Oliveira (XXX.418.007-XX) , Rogerio Martins Lisboa (XXX.360.257-XX) e Sheila Chaves Gama de Souza (XXX.906.637-XX) , apresentaram suas alegações de defesa e razões de justificativa de peças 153, 158 e 161, respectivamente, que serão analisadas em seguida. O Despacho de peça 162 apresenta o quadro resumo das comunicações expedidas.
PROPOSTA DE ENCAMINHAMENTO
[Citação]
34.	Diante do exposto, submetem-se os autos à consideração superior, propondo-se realizar a citação, nos termos dos arts. 10, § 1º e 12, inciso II, da Lei 8.443/1992, c/c o art. 202, inciso II, e §1º, do Regimento Interno, dos ex-Prefeitos do Município de Nova Iguaçu/RJ, Sheila Chaves Gama de Souza (CPF XXX.906.637-XX, Gestão 31/3/2010 a 31/12/2012) e Nelson Roberto Bornier de Oliveira (CPF XXX.418.007-XX, Gestão 2013-2016) , e do atual Prefeito do Município de Nova Iguaçu/RJ, Rogério Martins Lisboa (CPF XXX.360.257-XX, Gestão a partir de 2017) , para, no prazo de quinze dias, a contar do recebimento dos ofícios citatórios, apresentarem alegações de defesa quanto às ocorrências abaixo indicadas, em razão das condutas também especificadas, ou recolher aos cofres do Tesouro Nacional a importância abaixo identificada, atualizada monetariamente a partir da data indicada até o seu recolhimento:
Ocorrência: ausência de funcionalidade do objeto pactuado no Contrato de Repasse 237.116-94/2007, Siafi 607423, sem aproveitamento útil da parcela executada, em razão da inexecução parcial da meta prevista no correspondente Plano de Trabalho.
	Débito:
	VALOR ORIGINAL (R$) 
	DATA DA OCORRÊNCIA

	137.281,51
	6/5/2011

Valor atualizado do débito, sem juros de mora, em 23/01/2020: R$ 221.421,35
Responsável: Sheila Chaves Gama de Souza (CPF XXX.906.637-XX) , ex-Prefeita do Município de Nova Iguaçu/RJ (Gestão 31/3/2010 a 31/12/2012) .
Conduta: deixar de tomar as providências necessárias à conclusão dos serviços pactuados no objeto do Contrato de Repasse 237.116-94/2007, restando imprestável a parcela executada, seja por ter ficado a obra inacabada, seja porque os serviços executados não foram suficientes para obter o atingimento dos objetivos acordados.
Dispositivos violados: art. 37, caput, c/c o art. 70, parágrafo único, da Constituição da República Federativa do Brasil; art. 93 do Decreto-lei 200/1967; art. 66 do Decreto 93.872/1986; art. 22 da IN/STN 1/1997; art. 927 da Lei 10.406/2002; Cláusula Terceira, item 3.2, alínea "o", do Contrato de Repasse 237.116-94/2007.
Nexo de causalidade: a ausência das providências necessárias à conclusão dos serviços pactuados no objeto do Contrato de Repasse 237.116-94/2007 resultou na impossibilidade de aproveitamento da parcela executada, e, consequentemente, em prejuízo ao erário correspondente ao valor integral desbloqueado pela CEF e pago à empresa contratada para execução da obra.
Evidências: Contrato de Repasse 237.116-94/2007, Siafi 607423 (peça 1, p. 11/17) ; Plano de Trabalho à peça 1, p. 43-50; Termos Aditivos (peça 27, p. 19-23) ; Contrato 021/CEL/UGPRF/2009 (peça 24, p. 69-70; e peça 25, p. 1-10) ; Processo de Pagamento 2010/302807 (peça 25, p. 15-39) ; comprovantes de pagamento à firma contratada (peça 24, p. 17-18) ; e Relatório de Acompanhamento de Engenharia (RAE) 969/2010 (peça 1, p. 56-57) .
Responsável: Nelson Roberto Bornier de Oliveira (CPF XXX.418.007-XX) , ex-Prefeito do Município de Nova Iguaçu/RJ (Gestão 2013-2016) .
Conduta: deixar de tomar as providências necessárias à conclusão dos serviços pactuados no objeto do Contrato de Repasse 237.116-94/2007, restando imprestável a parcela executada, seja por ter ficado a obra inacabada, seja porque os serviços executados não foram suficientes para obter o atingimento dos objetivos acordados.
Dispositivos violados: art. 37, caput, c/c o art. 70, parágrafo único, da Constituição da República Federativa do Brasil; art. 93 do Decreto-lei 200/1967; art. 66 do Decreto 93.872/1986; art. 22 da IN/STN 1/1997; art. 927 da Lei 10.406/2002; Cláusula Terceira, item 3.2, alínea "o", do Contrato de Repasse 237.116-94/2007.
Nexo de causalidade: a ausência das providências necessárias à conclusão dos serviços pactuados no objeto do Contrato de Repasse 237.116-94/2007 resultou na impossibilidade de aproveitamento da parcela executada, e, consequentemente, em prejuízo ao erário correspondente ao valor integral desbloqueado pela CEF e pago à empresa contratada para execução da obra.
Evidências: Contrato de Repasse 237.116-94/2007, Siafi 607423 (peça 1, p. 11/17) ; Plano de Trabalho à peça 1, p. 43-50; Termos Aditivos (peça 27, p. 24-31) ; Contrato 021/CEL/UGPRF/2009 (peça 24, p. 69-70; e peça 25, p. 1-10) ; Processo de Pagamento 2010/302807 (peça 25, p. 15-39) ; comprovantes de pagamento à firma contratada (peça 24, p. 17-18) ; e Relatório de Acompanhamento de Engenharia (RAE) 969/2010 (peça 1, p. 56-57) .
Responsável: Rogério Martins Lisboa (CPF XXX.360.257-XX) , Prefeito do Município de Nova Iguaçu/RJ (Gestão a partir de 2017) .
Conduta: deixar de tomar as providências necessárias à conclusão dos serviços pactuados no objeto do Contrato de Repasse 237.116-94/2007, restando imprestável a parcela executada, seja por ter ficado a obra inacabada, seja porque os serviços executados não foram suficientes para obter o atingimento dos objetivos acordados.
Dispositivos violados: art. 37, caput, c/c o art. 70, parágrafo único, da Constituição da República Federativa do Brasil; art. 93 do Decreto-lei 200/1967; art. 66 do Decreto 93.872/1986; art. 22 da IN/STN 1/1997; art. 927 da Lei 10.406/2002; Cláusula Terceira, item 3.2, alínea "o", do Contrato de Repasse 237.116-94/2007.
Nexo de causalidade: a ausência das providências necessárias à conclusão dos serviços pactuados no objeto do Contrato de Repasse 237.116-94/2007 resultou na impossibilidade de aproveitamento da parcela executada, e, consequentemente, em prejuízo ao erário correspondente ao valor integral desbloqueado pela CEF e pago à empresa contratada para execução da obra.
Evidências: Contrato de Repasse 237.116-94/2007, Siafi 607423 (peça 1, p. 11/17) ; Plano de Trabalho à peça 1, p. 43-50; Termo Aditivo (peça 27, p. 32) ; Contrato 021/CEL/UGPRF/2009 (peça 24, p. 69-70; e peça 25, p. 1-10) ; Processo de Pagamento 2010/302807 (peça 25, p. 15-39) ; comprovantes de pagamento à firma contratada (peça 24, p. 17-18) ; e Relatório de Acompanhamento de Engenharia (RAE) 969/2010 (peça 1, p. 56-57) .
[Audiência]
35. Realizar a audiência do Sr. Rogério Martins Lisboa (CPF XXX.360.257-XX) , Prefeito do Município de Nova Iguaçu/RJ (Gestão a partir de 2017) , com fundamento nos arts. 10, § 1º, e 12, incisos I e III, da Lei 8.443/1992 c/c o art. 202, incisos I e III, do RI/TCU, para no prazo de quinze dias, apresentar razões de justificativa quanto à irregularidade detalhada a seguir:
Ocorrência: não cumprimento do prazo originalmente estipulado para prestação de contas do Contrato de Repasse 237.116-94/2007, Siafi 607423, cujo prazo encerrou-se em 1/9/2017.
Conduta: descumprir o prazo originalmente estipulado para prestação de contas do Contrato de Repasse 237.116-94/2007, Siafi 607423, o qual se encerrou em 1/9/2017.
Dispositivos violados: art. 37, caput, c/c o art. 70, parágrafo único, da Constituição da República Federativa do Brasil; art. 93 do Decreto-lei 200/1967; art. 66 do Decreto 93.872/1986; e Cláusula Décima Segunda do Contrato de Repasse 237.116-94/2007.
Nexo de causalidade: a não apresentação da prestação de contas no prazo previsto constitui afronta ao princípio da continuidade administrativa, segundo o qual a obrigatoriedade de apresentar a prestação de contas recai sobre o administrador que se encontrava na titularidade do cargo à época do vencimento do prazo fixado para tal, independentemente do fato de ter ou não sido ele o signatário do convênio, plano de aplicação, ou recebedor dos recursos, sujeitando-o à  aplicação da multa prevista no art. 58, inciso I, da Lei 8.443/1992.
Evidências: Contrato de Repasse 237.116-94/2007, Siafi 607423 (peça 1, p. 11/17) ; Termo Aditivo (peça 27, p. 32) ; e Relatório de TCE 122/2016 (peça 1, p. 77-80) .
14.	Alegações de defesa do responsável Nelson Roberto Bornier de Oliveira (peça 153) 
Argumento
14.1.	Em defesa sucinta (peça 153, p. 1-3) , o responsável esclarece que os fatos ocorreram antes de sua gestão e, por não ser mais gestor do município, não dispõe de todos os documentos necessários ao perfeito esclarecimento dos fatos.
Análise
14.1.1.	Por força do que dispõe o art. 70, parágrafo único, da Constituição Federal, bem assim o art. 93 do Decreto-Lei 200/1967 c/c o art. 66 do Decreto 93.872/1986, compete ao gestor comprovar a boa e regular aplicação dos recursos. Assim, a reunião e a produção de provas para comprovar a regularidade da aplicação dos recursos públicos repassados por convênio compete exclusivamente ao gestor dos recursos.
14.1.2.	Tal entendimento está consolidado nesta Corte de Contas, conforme se verifica nos Acórdão 1577/2014-TCU-Segunda Câmara, 6.716/2015-TCU-1ª Câmara, 9.254/2015-TCU-2ª Câmara, 9.820/2015-TCU-2ª Câmara e 659/2016-TCU-2a Câmara.
14.1.3.	Desse modo, o ônus da prova recai sobre o gestor, devendo então fornecer todas as provas da regular aplicação dos recursos sob sua responsabilidade, em conformidade com os normativos vigentes e reiterada jurisprudência do TCU. Não é porque saiu da gestão que esse dever se exauriu, pois ele é pessoal.
14.1.4.	Sendo assim, caberia ao defendente solicitar a documentação junto à prefeitura e apresentar ao concedente. No entanto, sequer demonstrou ter feitou qualquer tentativa nesse sentido. Dessa forma, a alegação não pode ser aceita.
Argumento 
14.2.	Alega que, quando assumiu a prefeitura em janeiro de 2013, a obra já estava paralisada, e sob a responsabilidade do Governo do Estado do Rio de Janeiro, cujo papel como interveniente executor o responsabilizava, inclusive, pela fiscalização das obras e serviços, não sendo prevista a participação financeira do município. Segundo ele, em 5/7/2012, o município de Nova Iguaçu/RJ assinou termo aditivo ao Contrato 021/CEL/UGPRF/2009 (Anexo V, à peça 27, p. 5-14) , no qual o Estado assumiu a responsabilidade pela execução e fiscalização das obras (Cláusula Segunda, alínea "a") .
Análise
14.2.1.	Há nos autos um "Protocolo de Intenções" para cooperação entre o Estado do Rio de Janeiro e o Município de Nova Iguaçu, com vistas à conclusão da execução das obras referentes ao Contrato de Repasse 237.116-94/2007 (peça 161, p. 13) . No entanto, não foi apresentada a autorização para tal instrumento por parte do concedente dos recursos. Além disso, a celebração de subconvênios não afasta a responsabilidade do convenente pela execução do objeto pactuado e pela prestação de contas dos recursos federais transferidos (Acórdão 2951/2021-TCU-Plenário, rel. Benjamin Zymler) , de sorte que, ainda que houvesse a transferência ao estado da obrigação de concluir as obras, o gestor municipal permaneceria obrigado também. Dessa forma, entende-se que a responsabilidade permaneceu com o município de Nova Iguaçu e, portanto, não há como acatar tal argumento.
Argumento
14.3.	Esclarece que tentou junto à CEF soluções para o problema, inclusive redução de meta física (Anexo IV) , o que não teria sido aprovado, por falta de conclusão da pavimentação em alguns locais, o que impedia a funcionalidade da operação. Com isso, entende não ter ficado inerte, mas adotado medidas ao seu alcance, tendo avançado sobremaneira em relação ao que encontrou no início de sua gestão.
14.4.	Levanta dúvida sobre a correta apuração dos serviços executados, deduzindo que uma rua trabalhada não foi considerada pela CEF.
Análise
14.4.1. Como o gestor é que carrega o ônus de comprovar a boa e regular aplicação dos recursos e como o próprio defendente confessa que o plano de trabalho e o contrato de execução das obras não definiam quais ruas seriam contempladas com o contrato de repasse, não há prova de que a rua São Jorge foi, de fato, beneficiada com recursos do instrumento de transferência em apreço, de modo que esse argumento não deve ser acatado.
Argumento
14.5.	Concorda que, de fato, não houve a conclusão do objeto do Contrato de Repasse 237.116-94/2007, mas que, segundo supõe, há possiblidade de utilização do que foi construído em benefício da população: 
Assim, como ficou demonstrado, temos que os recursos oriundos do contrato de repasse em análise foram utilizados nos serviços de drenagem de três ruas, das quais duas foram concluídas (ruas Santa Joana e Santo André) , conforme Relatório fotográfico (ANEXO III) . Desta forma, consideramos que, apesar da não conclusão do objeto do contrato, como realmente ocorreu, também não houve o desperdício do dinheiro público, mas pelo contrário, o dinheiro empregado teve funcionalidade e gerou benefícios a comunidade. Inclusive com a conclusão de rua (São Jorge) que não consta da medição, do relatório diário de obras ou da memória de cálculo, o que nos leva a supor que possa ter havido uma troca de nomes no momento da medição. Embora seja apenas uma especulação, não pode ser considerada impossível, uma vez que já foram demonstradas incoerências nestes documentos, e que de fato a prefeitura, sob minha administração, encontrou a rua São Jorge com sua drenagem executada. (peça 153, p. 2) .
Análise
14.5.1.	O Relatório de Acompanhamento de Engenharia (RAE) 969/2010 (peça 1, p. 56-57) consignou terem sido executados 28,16% do objeto pactuado, sem que os objetivos almejados tenham sido alcançados, uma vez que no estado em que se encontravam não apresentavam funcionalidade, considerando que as vias, as calçadas e o sistema de drenagem estavam incompletos, não gerando o benefício social esperado.
14.5.2	Conforme tabela abaixo (peça 1, p. 56) , apenas os serviços técnicos e de drenagem foram parcialmente executados, não tendo sido realizado nenhum serviço referente ao item "Sistema Viário", ou seja, as calçadas e demais vias de acesso, essenciais para que a obra possa ser considerada útil.

14.5.3.	Conforme planilha acima, além de as obras terem sido parcialmente executadas, não ficou claro se a drenagem, ainda que executada em percentual elevado, alcançou etapa útil, visto que o bom funcionamento dela depende da pavimentação das vias (sem pavimentação, há risco de entupimento das galerias) e de a água ser lançada fora da cidade ou em corpo receptor, o que não restou comprovado.
14.5.4.	Dessa forma, as alegações de defesa desse responsável não podem ser aceitas.
15.	Alegações de defesa e razões de justificativa do responsável Rogério Martins Lisboa (peça 158) 
15.1.	O responsável alega que tomou as providencias necessárias para que os serviços pactuados fossem concluídos, visto que, "conforme documento em anexo, a Secretaria Municipal de Infraestrutura, por meio de sua gestora, Cleide de Oliveira Moreira, no dia 24/01/2017, solicitou à Caixa Econômica Federal, na pessoa do Sr. José Plínio de Oliveira Neto (Coordenador da Gerência de Filial de Desenvolvimento Urbano e Rural Rio de Janeiro/RJ - GIDUR/RJ - CEF) , a prorrogação do contrato por mais 365 dias, devido à redefinição das estimativas de investimentos, à implantação de projetos e de custos operacionais (ANEXO I) , levando em consideração que o Município declarou por meio do Decreto Municipal 10.841 de 01/01/2017 o estado de calamidade financeira." (peça 158, p. 2-3) . Para tanto, faz juntada de expediente endereçado à CEF, no qual consta proposta de cronograma da conclusão das obras. 
15.2.	Paralelamente, segundo a defesa, teria sido autuada tomada de contas especial, para apuração de irregularidades em convênios, incluindo o ora em análise, bem como ajuizadas ações judiciais e administrativas ligadas ao contrato de repasse.
15.3.	Alega também que "a empresa LBQ Engenharia, responsável pelas obras, havia paralisado injustificadamente [os serviços], fazendo com que o Governo do Estado do Rio de Janeiro - executor interveniente até o mês de dezembro de 2015 -, inclusive, viesse a rescindir unilateralmente o contrato, (...) " (peça 158, p. 3) .
15.4.	Adicionalmente, confirma que as obras, embora não estejam finalizadas, possuem funcionalidade social, conforme o parecer da comissão de Tomada de Contas Especial em anexo, instaurada em âmbito municipal sobre o referido convênio, visto que a parte restante da obra diz respeito tão somente à pavimentação das ruas, já que no que diz respeito à drenagem, em todas as ruas foram 100% concluídas, conforme documento em anexo (ANEXO III) . Reforça que a comissão de TCE foi formada por dois arquitetos e um engenheiro civil, o que demonstra a credibilidade das reflexões conclusivas (peça 158, p. 4) .
Análise
15.4.1.	Como já informado acima, o Relatório de Acompanhamento de Engenharia (RAE) 969/2010 (peça 1, p. 56-57) consignou ter sido executado 28,16% do objeto pactuado, sem que os objetivos almejados tenham sido alcançados, uma vez que no estado em que se encontravam não apresentavam funcionalidade, considerando que as vias, as calçadas e o sistema de drenagem estavam incompletos, não gerando o benefício social esperado.
15.4.2.	Esta Corte possui entendimento sedimentado de que a execução parcial em que reste consignada a imprestabilidade do que foi edificado para o atingimento da meta ajustada implica na ocorrência de débito no valor integral do que foi dispendido (Acórdão 494/2016-TCU-Primeira Câmara, Rel. Min. André de Carvalho; Acórdão 2812/2017-TCU-Primeira Câmara, Rel. Min. Weder de Oliveira; Acórdão 11571/2018-TCU-Primeira Câmara, Rel. Min. Benjamin Zymler) .
Argumento
15.5.	Acrescenta ainda que a prestação de contas não foi realizada porque o Estado do Rio de Janeiro assumiu a continuidade da execução das obras e, em consequência, a obrigação de prestar contas (peça 158, p. 5-6) .
15.6.	Além disso, informa também que o município não foi notificado para apresentar a prestação de contas após a última prorrogação, feita por meio do termo aditivo datado de 22/2/2017, que estendeu a vigência até 1/7/2017 e a prestação de contas após 30 dias dessa última data (peça 158, p. 6) . Entende que não pode ser responsabilizado sem que tivesse sido notificado anteriormente, pelo concedente, para apresentar a prestação de contas e sem esgotamento das medidas administrativas precedentes à instauração da tomada de contas especial.
Análise
15.6.1.	A ausência de notificação prévia não afasta a responsabilidade do gestor, visto que a legislação e o próprio termo de contrato de repasse são claros acerca da obrigação de prestar contas e que o contraditório só se torna obrigatório no âmbito do TCU. Além disso, conforme discorrido acima (item 10) , não houve o transcurso de 10 anos entre a irregularidade e a notificação do responsável.  
15.6.2.	Acerca da alegada dúvida sobre de quem era a obrigação de prestar contas, ela também não socorre o defendente, eis que ele poderia simplesmente ter contatado a CEF e, assim, dirimi-la. Ademais, a jurisprudência (Súmula TCU 230) e a legislação (Lei 12.810/2013) são claras sobre a obrigação de o sucessor apresentar as contas, quando o prazo final ocorrer na sua gestão.
15.6.6.	Dessa forma, essas argumentações não podem ser aceitas.
Argumento
15.7.	Alega que todas suas contas foram aprovadas pelo tribunal de contas local e que não integra a relação de nenhum outro processo desta Corte Federal.
Análise
15.7.1.	O Tribunal de Contas da União possui jurisdição e competência próprias estabelecidas pela Constituição Federal e pela sua Lei Orgânica (Lei 8.443/92) . Dessa forma, a existência de aprovação das contas do responsável pelo tribunal de contas local, ainda que sobre mesma matéria, não obsta o exercício do controle externo a carto do TCU, dado o princípio da independência das instâncias cível, penal e administrativa. Somente teria influência no processo em exame a ação penal em que fossem absolvidos os responsáveis pela negativa de autoria ou inocorrência do fato, caso em que as demais esferas devem acatar a decisão adotada no âmbito do juízo penal. Além do mais, o responsável não apresentou provas de que o tribunal de contas local aprovou as contas do instrumento de transferência em apreço.
15.7.2.	 Dessa forma, essas argumentações não podem ser aceitas.
Argumento
15.8.	Por fim, afirma que a CEF deixou de juntar extrato da conta vinculada, não permitindo saber se havia saldo em julho de 2017, solicitando que seja dada nova oportunidade de defesa, após a juntada do extrato, caso novos fatos sejam apresentados.
Análise
15.8.1.	Não procede essa alegação, visto que há informação sobre a existência de saldo e que inclusive ele foi devolvido posteriormente, conforme informado pela CEF, o que prova que havia recurso suficiente para concluir a obra.
15.8.2.	Dessa forma, essa argumentação também não pode ser aceita.
16.	Alegações de defesa da responsável Sheila Chaves Gama de Souza  (peça 161) 
Argumentos
16.1.	Após relatar o histórico da execução da avença, o Contrato de Repasse 237.116-94/2007, a responsável alega que "não deixou de adotar providências cabíveis para assegurar o efetivo cumprimento das metas pactuadas" (peça 161, p. 6) .
16.2.	Alega também que a União não desbloqueou recursos suficientes para a completa execução das obras (peça 161, p. 6-7) e que realizou mais obras do que o montante liberado (peça 161, p. 6-7) .
16.3.	Alega também que a demora no desbloqueio dos recursos teria acarretado reajustamento do contrato de execução das obras. Segundo alega, "a empreiteira se negou a continuar as obras se não lhe fosse assegurado o recebimento das parcelas de reajustamento a que tinha direito, por força contratual, sendo que, o Termo de Repasse não as previa e o Município, na época, comprometido em pagar dívidas de Administrações anteriores, não disponha de recursos para cobrir despesas dessa natureza" (peça 161, p. 7) .
16.4.	Em face dessa dificuldade em cumprir as obrigações contratuais, a responsável informa que procurou transferir a complementação das obras para o governo do Estado do Rio de Janeiro, que não logrou concluir as obras (peça 161, p. 7-8) .
Análise
16.5.	No contrato de repasse, o desbloqueio dos recursos só é feito após a execução dos serviços correspondentes, de modo que atraso em desbloquear o dinheiro geralmente tem causa na demora do próprio convenente em executar os serviços correspondentes, e não necessariamente em ação da CEF.
16.6.	Além do mais, nesse tipo de instrumento de transferência voluntária, conforme se percebe no arrazoado acima, o concedente transfere os recursos e a CEF os bloqueiam, até que o convenente apresente comprovantes da execução dos serviços. Logo, o não desbloqueio dos recursos não significa que eles não estavam na conta específica do contrato de repasse, mas que a CEF estava aguardando o município reiniciar os serviços e apresentar as medições para que pudesse ser desbloqueado o restante dos recursos. 
16.6.1.	O Plano de Trabalho do ajuste (peça 1, p. 43-50) estabeleceu as seguintes fases:
	Meta
	Fase
	Especificação
	Valores (R$) 

				Concedente
	Contrapartida
	Total

	Execução de obras de sistema de drenagem pluvial e pavimentação
	I
	Serviços técnicos
	36.877,31
	7.375,46
	44.252,77

		II
	Drenagem pluvial
	213.483,48
	42.696,69
	256.180,17

		III
	Pavimentação
	237.139,21
	47.427,85
	284.567,06

	Total
	487.500,00
	97.500,00
	585.000,00

16.6.2.	Os recursos financeiros dispendidos na execução do objeto do Contrato de Repasse 237.116-94/2007, no montante de R$ 164.744,40 (peça 1, p. 60) , correspondem ao pagamento da primeira medição, referente aos serviços executados no período de 5/3/2010 a 3/4/2010 (peça 25, p. 16-20) , conforme especificado na Nota Fiscal Eletrônica 038, emitida em 29/9/2010, em nome da firma L.B.Q. Engenharia Ltda. (peça 25, p. 28) . Os aludidos recursos foram desbloqueados pela CEF e efetivamente pagos em 6/5/2011 (peça 1, p. 60; e peça 24, p. 17-18) , na gestão da Sra. Sheila Chaves Gama de Souza, que se estendeu de 31/3/2010 à 31/12/2012, conforme informado pelo procurador da ex-gestora na peça 36 (p. 2, itens 3 e 6) .
16.6.3.	A verificação da execução dos serviços ocorreu em 28/7/2010 (peça 1, p. 4) , pós vistoria in loco, mas o desbloqueio ocorreu somente no dia 13/6/2011, devido a pendências municiais, como depósito de contrapartida e declaração de uso comum do povo.16.6.4.	Com a paralisação das obras, a CEF notificou a gestora municipal, ora defendente, em 18/11/2011 (peça 1, p. 5-6) , para que retomasse os serviços. Ao contrário do que alega a defesa, os atos seguintes, descritos na peça 1, p. 5, demonstram claramente que o insucesso na conclusão das obras teve causa na gestão municipal, e não na demora em liberação de recursos por parte da Caixa Econômica Federal:
4.1.1 A autorização foi efetuada em 13/06/2011, tendo em vista que foram solicitadas atendimento de pendências para liberação só atendidas em 2011, tais como depósito de contrapartida, nova declaração de contrapartida e declaração de uso comum do povo.
5 Tendo em vista a paralisação das obras, foi encaminhada notificação de TCE, sendo recebida pela Prefeita em 18/11/11. O fato ferrador da notificação ocorreu posterior à renúncia do ex-administrador.
6 O Município comunicou, através do OF. 1164/SEMCID/11, que estava mantendo entendimentos com o Estado do Rio de Janeiro, visando o ingresso deste como Interveniente Executor.
6.1 Conforme orientação da GENOA, o Município foi comunicado da vedação quanto à utilização de contrapartida de terceiros, nesse contrato, através do OF. SRRJ OESTE 1846/11.
7 Não havendo manifestação do Município quanto à continuidade das obras, está sendo dado andamento à instauração de TCE.
16.6.5.	De acordo com o Relatório de Acompanhamento da Engenharia (peça 1, p. 56-58) :
	a) durante a visita, a empresa construtora enfrentou dificuldades para realizar a terraplenagem na preparação das ruas, pois havia esgoto a céu aberto em muitos trechos;
	b) a obra encontrava-se parada pela falta de pagamento, por ocasião da sucessão na Prefeitura;
	c) a liberação de R$ 164.744,40 equivale aos serviços da 1ª medição;
	d) ficou saldo contratual de R$ 123.697,07;
	e) as liberações das parcelas seriam realizadas com os percentuais: 83,33% do OGU e 16,67% da contrapartida.
16.6.6.	Veja que, após notificado da paralisação das obras, o município tentou repassar o problema para o estado e acabou não dando sequência à execução do objeto contratado, resultando em perda total dos valores aplicados. E, agora, os defendentes tentam transferir a responsabilidade para o estado do Rio de Janeiro e/ou para o órgão Concedente, que, segundo a defesa, teria atrasado a liberação de recursos. Acontece que, conforme demonstrado, o atraso no desbloqueio foi causado pela gestão municipal, assim como a não retomada das obras, cabendo ressaltar que houve devolução de saldo do contrato de repasse, o que significa que não foi carência de recursos federais que impediu de as obras serem concluídas.
16.6.7.	Os responsáveis, cabe frisar, não demonstraram que houve atraso significativo entre execução de serviços e o desbloqueio dos recursos federais correspondentes. Além do mais, reajustamento de contratos de execução de objeto conveniado, por si só, não impede retomada e conclusão de obras, seja porque a Lei 8.666/1993 prevê reajustamento contratual, o que o torna opção legal, porque o princípio da continuidade dos serviços impõe a conclusão de projetos em execução ou porque é corriqueira e previsível a extrapolação do tempo inicial previsto para execução de obras públicas.
16.6.8.	Logo, os argumentos da defesa não justificam a ausência de retomada das obras, não merecendo ser acatados.
Argumento
16.7.	Diz que não agiu de má-fé, não houve mistura de recursos federais com estaduais e nem ela subscreveu o contrato de repasse ou o contrato administrativo de execução das obras.
Análise
16.7.1.	Segundo a jurisprudência (Acórdão 3221/2017-TCU-Segunda Câmara - Relator: Marcos Bemquerer) , o prefeito que dá causa a atraso na execução de convênio ou contrato de repasse, fazendo com que seu término recaia sobre a gestão do prefeito sucessor, responde solidariamente com este pela eventual não conclusão do objeto ajustado.
16.7.2.	Da mesma forma, esta Corte entende (Acórdão 6363/2017-TCU-Segunda Câmara - Relator: Marcos Bemquerer) ficar caracterizada a responsabilidade do prefeito sucessor, quando, com recursos garantidos para tal, não retomar obra iniciada e não acabada pelo seu antecessor, por implicar desperdício de recursos públicos e contrariar o princípio da continuidade administrativa. Nesse sentido, tem-se as decisões adiante:
Acórdão 6725/2020-TCU-Segunda Câmara, rel. Marcos Bemquerer: 
Sumário: TOMADA DE CONTAS ESPECIAL. CONVÊNIO. OBRA DE SANEAMENTO. EXECUÇÃO PARCIAL. ELEVADO PERCENTUAL DE IMPLEMENTAÇÃO DO OBJETO PACTUADO. ATESTO DE QUALIDADE ADEQUADA. AUSÊNCIA DE INDÍCIOS DE INVIABILIDADE. POSSIBILIDADE DE APROVEITAMENTO DA PARCELA REALIZADA. DISPONIBILIDADE DE RECURSOS. OMISSÃO INJUSTIFICADA DO GESTOR MUNICIPAL NO TOCANTE À CONCLUSÃO DO OBJETO. NÃO ATINGIMENTO DO INTERESSE PÚBLICO. OFENSA AOS PRINCÍPIOS DA EFICIÊNCIA, DA ECONOMICIDADE E DA CONTINUIDADE ADMINISTRATIVA. CONTAS IRREGULARES COM DÉBITO E MULTA. 1. Com base nos princípios da eficiência, da economicidade e da continuidade administrativa, é imperiosa a conclusão de empreendimentos iniciados em gestão anterior, um verdadeiro poder-dever da administração recém investida, quando não há suspeita de serem imprestáveis os serviços executados ou de indisponibilidade de recursos para fazê-lo. 2. A descontinuidade de obra pública, e o consequente não aproveitamento dos recursos nela investidos, por ser em princípio contrária ao interesse público, requer as devidas justificativa e comprovação.
16.7.3.	Portanto, independentemente de ter assinado o contrato de repasse, a defendente tinha obrigação de executá-lo, por força dos princípios da economicidade, eficiência e continuidade administrativa.
16.7.4.	Acerca da alegada inexistência de mistura de recursos, ela não é objeto de questionamento neste processo.
16.7.5.	Quanto à ausência de má-fé, ressalte-se que o TCU investiga a responsabilidade subjetiva dos agentes públicos ou particulares que se relacionam com o poder público, que vem a ser aquela resultante de dano decorrente de ato em que está presente pelo menos um dos elementos da culpa lato sensu (dolo ou culpa stricto sensu) .
16.7.6.	A culpa stricto sensu (mera culpa) advém da violação de um dever jurídico por negligência, imperícia ou imprudência. A esta são atribuídas várias espécies, a exemplo da "culpa contra legalidade". No caso de omissão na prestação de contas, por exemplo, pode-se afirmar que se configurou a culpa contra legalidade, uma vez que o dano ao erário resultou da violação de obrigação imposta em normas que orientam a prestação de contas de recursos repassados mediante convênios.
16.7.7.	Nesse sentido, transcreve-se trecho de voto do Ministro Bruno Dantas (Acórdão 6211/2015-TCU-Primeira Câmara) :
 (...) 
Como é cediço, a responsabilidade dos jurisdicionados perante esta Corte é de natureza subjetiva, caracterizando-se mediante a presença de simples culpa, stricto sensu. Assim, reforço que não se faz necessária a caracterização de conduta dolosa ou má-fé do gestor para que este seja responsabilizado perante o TCU.
16.7.8.	No âmbito do Tribunal de Contas da União, a obrigação de ressarcir o erário prescinde da comprovação de dolo ou má-fé. É suficiente quantificar o dano, identificar a conduta do responsável que caracterize sua culpa, por imprudência, imperícia ou negligência, e demonstrar o nexo de causalidade entre a conduta culposa (stricto sensu) e a irregularidade que provocou o prejuízo.
16.7.9.	Nesse contexto, e após exame de toda a documentação carreada aos autos, por outro lado, não há como se vislumbrar a boa-fé na conduta da defendente, já que não foram constatados atos ou fatos atenuantes os quais pudessem apontar para atitude zelosa e diligente da responsável na gestão da coisa pública. Com efeito, também não alcançou ela o intento de comprovar que houve barreira capaz de impedir a retomada das obras, restringindo-se a apresentar alegações incapazes de elidir a irregularidade cometida.
Argumento
16.8.	Ao alegar ter havido a execução parcial e que o percentual cumprido tem aproveitamento, solicita que, em caso de condenação, seja abatida "a parcela financeira referente ao custo da execução do saneamento pluvial e pavimentação da Rua São Jorge (...) (peça 161, p. 11-11) .
Análise
16.8.1.	Como já explanado, de acordo com o Relatório do Tomador de Contas (peça 1, p. 78) , no estado em que as obras se encontravam, não apresentavam funcionalidade, pois calçadas, vias e sistema de drenagem encontravam-se incompletos, sem gerar o benefício social esperado.
16.8.2.	Realmente, consoante análise disposta nos subitens 14.5.1 a 14.5.3 desta instrução, a parcela executada das obras não alcançou etapa útil e, portanto, não houve alcance de objetivos. Além de as obras terem sido parcialmente executadas, não ficou claro se a drenagem, ainda que realizada em percentual elevado, alcançou etapa útil, visto que o bom funcionamento dela depende da pavimentação das vias (sem pavimentação, há risco de entupimento das galerias) e de a água ser lançada fora da cidade ou em corpo receptor, o que não restou comprovado.
16.8.3.	Assim sendo, não é possível acatar as alegações de defesa apresentadas pela respnsável.
Prescrição da pretensão punitiva do TCU
17.	Vale ressaltar que a pretensão punitiva do TCU, conforme Acórdão 1441/2016-TCU-Plenário (Rel. Min. Benjamin Zymler) , que uniformizou a jurisprudência acerca dessa questão, subordina-se ao prazo geral de prescrição indicado no art. 205 do Código Civil, que é de 10 anos, contado da data de ocorrência da irregularidade sancionada, nos termos do art. 189 do Código Civil, sendo este prazo interrompido pelo ato que ordenar a citação, a audiência ou a oitiva do responsável.
17.1.	No caso em exame, não ocorreu a prescrição, uma vez que o pagamento pelos serviços registrados na primeira medição, correspondente à parcela da obra executada, e que não pode ser aproveitada, ocorreu em 6/5/2011 (peça 1, p. 60; e peça 24, p. 17-18) e o ato que ordenação da citação e a audiência foi emitido em 4/3/2020 (peça 140) , antes, portanto, de se completar os dez anos.
CONCLUSÃO
18.	Em face da análise promovida na seção "Exame Técnico", verifica-se que os responsáveis Sheila Chaves Gama de Souza (CPF XXX.906.637-XX) , Nelson Roberto Bornier de Oliveira (CPF XXX.418.007-XX) e Rogério Martins Lisboa (CPF XXX.360.257-XX) não lograram comprovar a boa e regular aplicação dos recursos repassados por meio do Contrato de Repasse 237.116-94/2007, Siafi 607423. Além disso, propõe-se rejeitar as alegações de defesa apresentadas, uma vez que não foram suficientes para sanar as irregularidades a eles atribuídas e nem afastar o débito apurado. Ademais, inexistem nos autos elementos que demonstrem a boa-fé dos responsáveis ou a ocorrência de outras excludentes de culpabilidade.
19.	Verifica-se também que não houve a prescrição da pretensão punitiva, conforme análise já realizada.
20.	Tendo em vista que não constam dos autos elementos que permitam reconhecer a boa-fé dos responsáveis, sugere-se que as suas contas sejam julgadas irregulares, nos termos do art. 202, § 6º, do Regimento Interno do TCU, com a imputação do débito atualizado monetariamente e acrescido de juros de mora, nos termos do art. 202, § 1º do Regimento Interno do TCU, descontado o valor eventualmente recolhido, com a aplicação da multa prevista no art. 57 da Lei 8.443/1992.
PROPOSTA DE ENCAMINHAMENTO
21.	Diante do exposto, submetemos os autos à consideração superior, propondo ao Tribunal:
	a) rejeitar as alegações de defesa apresentadas pelos responsáveis Sheila Chaves Gama de Souza (CPF XXX.906.637-XX) , ex-Prefeita do Município de Nova Iguaçu/RJ (Gestão 31/3/2010 a 31/12/2012) , Nelson Roberto Bornier de Oliveira (CPF XXX.418.007-XX) , ex-Prefeito do Município de Nova Iguaçu/RJ (Gestão 2013-2016) , e Rogério Martins Lisboa (CPF XXX.360.257-XX) , Prefeito do Município de Nova Iguaçu/RJ (Gestão a partir de 2017) ;
	b) julgar irregulares, nos termos dos arts. 1º, inciso I, 16, inciso III, alínea c, da Lei 8.443/1992, c/c os arts. 19 e 23, inciso III, da mesma Lei, as contas dos responsáveis Sheila Chaves Gama de Souza (CPF XXX.906.637-XX) , Nelson Roberto Bornier de Oliveira (CPF XXX.418.007-XX) e Rogério Martins Lisboa (CPF XXX.360.257-XX) , condenando-os solidariamente ao pagamento da importância a seguir especificada, atualizada monetariamente e acrescida dos juros de mora, calculada a partir da data discriminada até a data da efetiva quitação do débito, fixando-lhes o prazo de quinze dias, para que comprovem, perante o Tribunal, o recolhimento da referida quantia aos cofres do Tesouro Nacional, nos termos do art. 23, inciso III, alínea "a", da citada lei, c/c o art. 214, inciso III, alínea "a", do Regimento Interno do TCU:
	DATA DA OCORRÊNCIA
	VALOR ORIGINAL (R$ 1,00) 

	6/5/2011
	137.281,51

Valor atualizado do débito, sem juros de mora, em 23/01/2020: R$ 221.421,35
	c) aplicar individualmente aos responsáveis Sheila Chaves Gama de Souza (CPF XXX.906.637-XX) , Nelson Roberto Bornier de Oliveira (CPF XXX.418.007-XX) e Rogério Martins Lisboa (CPF XXX.360.257-XX) a multa prevista no art. 57 da Lei 8.443/1992 c/c o art. 267 do Regimento Interno do TCU, fixando-lhes o prazo de quinze dias, a contar da notificação, para que comprovem, perante o Tribunal (art. 214, III, alínea "a", do Regimento Interno do TCU) , o recolhimento da dívida aos cofres do Tesouro Nacional, atualizada monetariamente desde a data do acórdão proferido por este Tribunal até a data do efetivo recolhimento, se paga após o vencimento, na forma da legislação em vigor;
	d) autorizar, desde logo, a cobrança judicial das dívidas, caso não atendidas as notificações, na forma do disposto no art. 28, inciso II, da Lei 8.443/1992;
	e) autorizar também, desde logo, se requerido, com fundamento no art. 26 da Lei 8.443, de 1992, c/c o art. 217, §1º do Regimento Interno do TCU, o parcelamento da (s) dívida (s) em até 36 parcelas, incidindo, sobre cada parcela, corrigida monetariamente, os correspondentes acréscimos legais, fixando-lhes o prazo de quinze dias, a contar do recebimento da notificação, para comprovar, perante o Tribunal, o recolhimento da primeira parcela, e de trinta dias, a contar da parcela anterior, para comprovar os recolhimentos das demais parcelas, devendo incidir, sobre cada valor mensal, atualizado monetariamente, os juros de mora devidos, no caso do débito, na forma prevista na legislação em vigor, alertando os responsáveis de que a falta de comprovação do recolhimento de qualquer parcela importará o vencimento antecipado do saldo devedor, nos termos do § 2º do art. 217 do Regimento Interno deste Tribunal; 
	f) enviar cópia do Acórdão a ser prolatado à Procuradoria da República no Estado do RJ, nos termos do § 3º do art. 16 da Lei 8.443/1992, c/c o § 7º do art. 209 do Regimento Interno do TCU, para adoção das medidas cabíveis; e
	g) enviar cópia do Acórdão que vier a ser proferido ao Ministério das Cidades e aos responsáveis, para ciência;
	h) informar à Procuradoria da República no Estado do RJ, ao Ministério do Desenvolvimento Regional e aos responsáveis que a presente deliberação, acompanhada do Relatório e do Voto que a fundamenta, está disponível para a consulta no endereço eletrônico https://www.tcu.gov.br/acordaos, além de esclarecer que, caso requerido, o TCU poderá fornecer sem custos as correspondentes cópias, de forma impressa; e
	i) informar à Procuradoria da República no Estado do RJ que, nos termos do parágrafo único do art. 62 da Resolução TCU 259/2014, os procuradores e membros do Ministério Público credenciados nesta Corte podem acessar os presentes autos de forma eletrônica e automática, ressalvados apenas os casos de eventuais peças classificadas como sigilosas, as quais requerem solicitação formal."
2.	Por sua vez, a representante do Ministério Público junto ao TCU apresentou o seguinte parecer (peça 169) :
	"Trata-se de Tomada de Contas Especial (TCE) instaurada pelo Ministério das Cidades em desfavor dos ex-Prefeitos do município de Nova Iguaçu/RJ, Senhores Sheila Chaves Gama de Souza (Gestão 31/3/2010 a 31/12/2012) e Nelson Roberto Bornier de Oliveira (Gestão 2013-2016) , em razão da omissão no dever de prestar contas e da execução parcial do objeto pactuado no Contrato de Repasse 237.116-94/2007, firmado entre o ente municipal e o ministério, por meio da Caixa Econômica Federal (CEF) . O ajuste se destinava à realização de drenagem pluvial e pavimentação de bairros no ente municipal.
2.	O contrato de repasse previu recursos da ordem de R$ 585.000,00, sendo R$ 487.500,00 à conta do concedente, dos quais foram repassados R$ 234.780,00 (peça 1, p. 60 e 69-71) e liberados                  R$ 137.281,51 (peça 1, p. 60) ; e R$ 97.500,00 referentes à contrapartida do convenente, que empregou efetivamente o montante de R$ 27.462,89 (peça 1, p. 60) .
3.	Os responsáveis Sheila Chaves Gama de Souza, Nelson Roberto Bornier de Oliveira Souza, já qualificados; e Rogério Martins Lisboa, prefeito do município, a partir de 2017, foram citados pela conclusão de serviços pactuados no ajuste, restando imprestável a parcela executada, apontando-se débito de R$ 137.281,51. O último responsável, também, foi ouvido em audiência, pelo não cumprimento do prazo estipulado para prestação de contas do ajuste, que vigorou até 1.º/7/2017 (peça 27, p. 32) .
4.	A Secretaria de Controle Externo de Tomada de Contas Especial (Secex/TCE) propõe julgar irregulares as contas dos três responsáveis, imputando-lhes débito e multa (peças 166-168) .
5.	Esta representante do Ministério Público junto ao Tribunal de Contas da União (MPTCU) anui ao posicionamento da unidade técnica, sem prejuízo de tecer comentários adicionais, além de discutir a questão da prescrição, sob outro prisma normativo. Por outro lado, faz-se necessário ajuste no encaminhamento da questão, diante do falecimento do Senhor Nelson Roberto Bornier de Oliveira, ocorrido em 11/4/2021.
6.	Primeiramente, é importante ressaltar que o debate travado nos presentes autos se diferencia em grande medida das discussões comuns na jurisprudência em torno do enunciado 230 da Súmula do TCU, pois não se trata apenas de execução de despesas pelo prefeito antecessor com vencimento do prazo para apresentação das contas na gestão dos sucessores. Se essa fosse a conjuntura, por certo, seria necessária maior parcimônia para a responsabilização dos prefeitos Roberto Bornier de Oliveira (gestão 2013 a 2016) e Rogério Martins Lisboa, à frente do município, a partir de 2017.
7.	Ocorre que o Contrato de Repasse 237.116-94/2007 vigorou durante a gestão dos três prefeitos, em sucessivas prorrogações (peças 27, p. 19-32) , com prazo para apresentação da prestação de contas tendo se encerrado durante a administração do Senhor Rogério Martins Lisboa. Nessa linha, cabe destacar a responsabilidade de cada um dos gestores.
8.	Os ex-prefeitos não respondem pelo desvio ou má aplicação dos recursos executados em 2011, na gestão da Senhora Sheila Chaves Gama de Souza, mas sim pela ausência de funcionalidade da parcela executada, fato decorrente de sucessivas omissões na gestão do contrato de repasse, em afronta ao postulado da continuidade dos serviços públicos.
9.	Nessa linha, a responsabilidade da Senhora Sheila Chaves Gama de Souza decorre do fato de que, na gestão dela, os pagamentos questionados nos autos foram integralmente realizados (peça 24, p. 14-19) , não havendo dúvida quanto à obrigação da ex-gestora de comprovar a boa e regular aplicação dos recursos federais que geriu.
10.	A empresa LBQ Engenharia Ltda., contratada pelo município para realização das obras, solicitou prorrogação do prazo para conclusão do objeto sucessivas vezes, sempre com autorização por prepostos ou mesmo pessoalmente pela responsável (peça 26, p. 45-57; e 27, p. 1-9) .
11.	Note-se que o contrato original com a empresa, firmado em 3/8/2009 (peças 24, p. 69-70; e 25, p. 1-10) , previa remuneração de R$ 2.564.127,93 (peça 25, p. 1) , portanto, abarcando outros serviços diferentes daqueles previstos no ajuste firmado com a CEF, incluindo-se obras complementares, nas mesmas localidades, conforme informado em relatório da empresa pública (peça 1, p. 57) .
12.	Ou seja, as obras nas mesmas localidades recebiam recursos de diferentes fontes, tendo sido firmado, posteriormente, inclusive, protocolo de intenções com o Governo Estadual (peça 161, p. 13) , não autorizado pela Caixa Econômica Federal, portanto, sem qualquer influência sobre o mérito da presente TCE, diferentemente do que entendem os responsáveis. Essa superposição de financiamentos, por certo, geraria grande celeuma nas prestações de contas.
13.	De todo modo, para as obras na Ruas Santa Joana, Santo André, Santa Isabel, São Jorge e São Francisco de Paula I, objetos do ajuste em análise (peça 1, p. 51-55) , a Caixa Econômica Federal (CEF) já havia repassado recursos federais da ordem de R$ 234.780,00 (peça 1, p. 60 e 69-71) , tendo sido desbloqueados para pagamento da primeira medição a quantia de R$ 137.281,51 (peça 1, p. 60) . Logo, restaram já repassados quase R$ 100.000,00 na conta corrente específica, aguardando a continuidade das obras, além da possibilidade de repasse do restante dos valores federais, no total de     R$ 487.500,00.
14.	Não se pode olvidar que o ajuste previa a conclusão das obras em 300 dias, portanto, em tempo razoável para a gestão da Senhora Sheila Chaves Gama de Souza, sendo que os pagamentos da medição inicial ocorreram no final de 2010 (peça 25, p. 16-20) .
15.	De outra sorte, de acordo com ampla jurisprudência do Tribunal, fica caracterizada a responsabilidade do prefeito sucessor quando, com recursos garantidos para tal, não retomar obra iniciada e não acabada pelo seu antecessor, por implicar desperdício de recursos públicos e contrariar o princípio da continuidade administrativa (Acórdãos 13.590/2016-TCU-2.ª Câmara. Relator Ministro Marcos Bemquerer; e 1.947/2022-TCU-1.ª Câmara, Relator Ministro Benjamin Zymler) .
16.	Ressalte-se, nessa linha, que, após sucessivas prorrogações do contrato com a LBQ Engenharia Ltda., na gestão da Senhora Sheila Chaves Gama de Souza, o sucessor, Senhor Roberto Bornier de Oliveira, deu continuidade ao ajuste, durante quase todo o mandato dele, assinando pessoalmente os termos aditivos (peça 27, p. 10-14) .
17.	Por oportuno, há registro de diversos pagamentos à empresa LBQ Engenharia Ltda. em outro contrato, também destinado à drenagem pluvial e pavimentação, na gestão do responsável Nelson Roberto, em valores expressivos (peça 35, p. 22) , nos anos de 2013 e 2014. Mas, não há indícios de que o ex-prefeito tenha tomado medidas efetivas para a conclusão do objeto dos recursos federais ora em análise, prevista, inicialmente, para 300 dias.
18.	Do mesmo modo, mesmo depois de quase 7 anos do início das obras, o Senhor Rogério Martins Lisboa, prefeito empossado em 2017, assinou, pessoalmente, a prorrogação do contrato de repasse até 1.º/7/2017 (peça 27, p. 32) , atraindo para si não apenas a obrigação de prestar contas dos recursos repassados, como, também, a responsabilidade pela conclusão das obras. Cabe lembrar que ainda estavam pendentes na conta específica recursos federais repassados e vigentes os compromissos de repasses adicionais.
19.	Ressalte-se, ainda, que o Senhor Rogério Martins Lisboa sequer conseguiu demonstrar, de forma cabal, ter tomado medidas efetivas para resguardar o patrimônio público, nos moldes estabelecidos pelo enunciado 230 da Súmula do Tribunal.
20.	A instauração de TCE pelo próprio ente municipal sob a gestão dele, em 2018, citada nas alegações de defesa da parte (peça 158, p. 10-21) , ocorrida após a abertura de processo com a mesma natureza na CEF, não atende à jurisprudência do Tribunal sobre a questão.
21.	Nessa linha, mesmo diante de múltiplas irregularidades, em diversos contratos de repasse com a CEF, o procedimento restou inconclusivo, não apontando dano ao erário ou responsáveis, tendo, ainda, ao final, atestado, sem qualquer prova contundente, a execução e funcionalidade do sistema de drenagem pluvial executado.
22.	Do mesmo modo, o responsável apresenta a primeira página de suposta Ação Civil Pública que teria sido interposta em face do Senhor Nelson Roberto Bornier de Oliveira (peça 158, p. 22) , ausente o restante do documento. Em consulta aos sítios do Tribunal de Justiça e da Justiça Federal no Rio de Janeiro, não se logrou êxito em identificar ação judicial que envolvesse o contrato sob análise. Logo, a responsabilidade do Senhor Rogério Lisboa se mantém, questionando-se, inclusive, a boa-fé da parte.
23.	Por outro lado, também não se identificam elementos nos autos que demonstrem, de fato, o aproveitamento da parcela da obra executada. Há memória de cálculo e relatórios fotográficos juntados por Roberto Bornier (peça 153, p. 2 e 74-81) , os quais, segundo ele, demonstrariam a conclusão das obras de drenagem pluvial em duas ruas (Santa Joana e Santo André) .
24.	Essa informação, contudo, mostra-se contraditória em relação às alegações de defesa de Sheila Chaves Gama de Souza, ao afirmar que o serviço de drenagem pluvial nas ruas São Jorge, Santo André, Santa Joana e Santa Isabel "atingiu a 100%" (peça 161, p. 9-10) . Para tanto, a ex-gestora apresenta uma única fotografia (peça 161, p. 16) .
25.	Além das reconhecidas fragilidades das fotografias como elementos de prova, conforme a jurisprudência do Tribunal, não há avaliação externa das obras ou mesmo laudo formal de engenheiros acerca da conclusão e funcionalidade dessa parcela do objeto.
26.	Na avaliação realizada in loco pela Caixa Econômica Federal (peça 1, p. 56-57) , ao contrário, as obras realizadas até 28/7/2010 não apresentavam funcionalidade, estando, inclusive, paralisadas naquele momento. A parcela do sistema de drenagem, apesar do estágio avançado em alguns itens, apresentava execução mediana por exemplo, na construção das galerias, serviço de maior materialidade e relevância para toda a obra.
27.	Além disso, como destacou a unidade técnica, não há elementos convincentes a demonstrar que a realização apenas do sistema de drenagem sem a pavimentação das ruas garantiria funcionalidade ao objeto, haja vista o risco de entupimento das galerias.
28.	Dessa forma, sem que os responsáveis tenham se desincumbido do mister de comprovar a funcionalidade da parcela executada com os recursos federais repassados no âmbito do contrato de repasse em análise, não se pode afastar sua responsabilidade pelo dano ao erário.
29.	Por outro lado, esta representante do Ministério Público junto ao TCU, em concordância com a unidade técnica (peça 166, p. 14) , considera não ter transcorrido o prazo prescricional. Entretanto, embasa a análise em fundamento jurídico distinto daquele apresentado pela Secex/TCE, diante da superveniência da tese firmada pelo Supremo Tribunal Federal em repercussão geral, no âmbito do Recurso Extraordinário 636.886 (Tema 899) . A Corte Suprema deliberou ser prescritível a pretensão de ressarcimento ao erário fundada em decisão do TCU.
30.	Nessa linha, tendo em vista não haver dispositivo legal que discipline a prescrição no âmbito do TCU e até que sobrevenha norma específica, entende esta representante do MPTCU que esta lacuna deva ser suprida por analogia com a Lei n.º 9.873/1999, diploma enredado por normas do direito público e que tem sido o paradigma utilizado pelo STF para reger a limitação temporal ao poder sancionador e ressarcitório do Tribunal.
31.	De acordo com o art. 1.º da Lei n.º 9.873/1999, prescreve em cinco anos a ação punitiva da Administração Pública Federal, direta e indireta, no exercício do poder de polícia, objetivando apurar infração à legislação em vigor, contados da data da prática do ato ou, no caso de infração permanente ou continuada, do dia em que tiver cessado.
32.	No caso de omissão na prestação de contas, a contagem do prazo prescricional se inicia no dia seguinte à data final prevista para a apresentação da documentação comprobatória. Na espécie, trata-se do dia 31/8/2017, considerada a última prorrogação (peça 27, p. 32) e o prazo de 60 dias previsto na Cláusula Décima Segunda do ajuste (peça 1, p. 15) .
33.	De outro lado, interrompe-se a prescrição, nos termos do art. 2.º da norma paradigma, por qualquer ato inequívoco, que importe apuração dos fatos, notificação ou citação do acusado, inclusive por meio de edital, bem como pela decisão condenatória recorrível.
34.	No caso em análise, podem ser citados os seguintes atos interruptivos do prazo prescricional, considerando-se que a CEF instaurou a TCE antes do término de vigência do contrato de repasse:
	a) Em agosto e setembro de 2017, diligências para apuração dos fatos (peças 5-13, 17 e 19-23) ;
	b) Em 21/2/2020, instrução da unidade técnica, propondo audiência e citação dos responsáveis (peças 137-139) ;
	c) Em abril e maio de 2020, citação dos responsáveis (peças 145-154) ; e
	d) Em 10/3/2022, manifestação da Secex/TCE (peças 166-168) .
35.	Verifica-se, dessa forma, que não transcorreram os prazos de prescrição previstos na Lei 9.873/1999, seja na modalidade ordinária ou intercorrente.
33.	Por fim, cabe informar que o Senhor Nelson Roberto Bornier de Oliveira faleceu em 11/4/2021, conforme consulta ao Sistema Informatizado de Controle de Óbitos do Instituto Nacional do Seguro Nacional, custodiado pelo TCU. Nos presentes autos, o responsável já havia sido citado (peças 147 e 159) , tendo apresentado, pessoalmente, as devidas alegações de defesa (peça 153) .
36.	Nos termos da pacífica jurisprudência do Tribunal, tendo ocorrido o falecimento do responsável antes da prolação do acórdão condenatório, mas após a citação válida, não é possível aplicar multa ao gestor falecido ou aos sucessores, haja vista ser a penalidade intuitu personae.
37.	Ainda conforme a jurisprudência do TCU, quando o falecimento do responsável ocorre após a apresentação da defesa, considera-se válida a citação e satisfeito o princípio do contraditório e ampla defesa, sem prejuízos à validade do julgamento das contas do falecido. O espólio ou os sucessores, caso tenha havido a partilha, passam a ocupar a posição do de cujus no processo de tomada de contas especial, respondendo pelo ressarcimento do dano ao erário, de natureza indenizatória, até o limite do patrimônio transferido. As consequências jurídicas sancionatórias, no entanto, são exclusivas do gestor, não se transferindo aos sucessores do falecido dada sua natureza personalíssima (Acórdão 1.726/2021-TCU-1.ª Câmara, Relator Ministro Benjamin Zymler) .
38.	Assim, faz-se necessário ajuste na proposição da unidade técnica, com o afastamento da multa proposta ao gestor falecido, bem como o direcionamento do ressarcimento do débito ao espólio ou aos herdeiros do Senhor Nelson Roberto Bornier de Oliveira.
39.	Posto isso, esta representante do Ministério Público se manifesta de acordo com o posicionamento uniforme da unidade técnica (peças 166-168) , com ajustes decorrentes do óbito do Senhor Nelson Roberto Bornier de Oliveira, propondo:
	a) rejeitar as alegações de defesa apresentadas pelos responsáveis Sheila Chaves Gama de Souza (CPF XXX.906.637-XX) , ex-Prefeita do Município de Nova Iguaçu/RJ (Gestão 31/3/2010 a 31/12/2012) , Nelson Roberto Bornier de Oliveira (CPF XXX.418.007-XX) , ex-Prefeito do Município de Nova Iguaçu/RJ (Gestão 2013-2016) , e Rogério Martins Lisboa (CPF XXX.360.257-XX) , Prefeito do Município de Nova Iguaçu/RJ (Gestão a partir de 2017) ;
	b) julgar irregulares, nos termos dos arts. 1.º, inciso I, 16, inciso III, alínea c, da Lei n.º 8.443/1992, c/c os arts. 19 e 23, inciso III, da mesma Lei, as contas dos responsáveis Sheila Chaves Gama de Souza (CPF XXX.906.637-XX) , Nelson Roberto Bornier de Oliveira (CPF XXX.418.007-XX) e Rogério Martins Lisboa (CPF XXX.360.257-XX) ;
	c) condenar, solidariamente, os senhores Rogério Martins Lisboa, Sheila Chaves Gama de Souza e o espólio ou, caso tenha havido a partilha, os herdeiros do Senhor Nelson Roberto Bornier de Oliveira ao pagamento da importância a seguir especificada, atualizada monetariamente e acrescida dos juros de mora, calculada a partir da data discriminada até a data da efetiva quitação do débito, fixando-lhes o prazo de quinze dias, para que comprovem, perante o Tribunal, o recolhimento da referida quantia aos cofres do Tesouro Nacional, nos termos do art. 23, inciso III, alínea "a", da citada lei, c/c o art. 214, inciso III, alínea "a", do Regimento Interno do TCU:
	DATA DA OCORRÊNCIA
	VALOR ORIGINAL (R$ 1,00) 

	6/5/2011
	137.281,51

	d) aplicar, individualmente, aos responsáveis Sheila Chaves Gama de Souza (CPF XXX.906.637-XX) e Rogério Martins Lisboa (CPF XXX.360.257-XX) a multa prevista no art. 57 da Lei n.º 8.443/1992 c/c o art. 267 do Regimento Interno do TCU, fixando-lhes o prazo de quinze dias, a contar da notificação, para que comprovem, perante o Tribunal (art. 214, III, alínea "a", do Regimento Interno do TCU) , o recolhimento da dívida aos cofres do Tesouro Nacional, atualizada monetariamente desde a data do acórdão proferido por este Tribunal até a data do efetivo recolhimento, se paga após o vencimento, na forma da legislação em vigor;
	e) autorizar, desde logo, a cobrança judicial das dívidas, caso não atendidas as notificações, na forma do disposto no art. 28, inciso II, da Lei n.º 8.443/1992;
	f) autorizar também, desde logo, se requerido, com fundamento no art. 26 da Lei n.º 8.443/1992 c/c o art. 217, § 1.º, do Regimento Interno do TCU, o parcelamento da (s) dívida (s) em até 36 parcelas, incidindo, sobre cada parcela, corrigida monetariamente, os correspondentes acréscimos legais, fixando-lhes o prazo de quinze dias, a contar do recebimento da notificação, para comprovar, perante o Tribunal, o recolhimento da primeira parcela, e de trinta dias, a contar da parcela anterior, para comprovar os recolhimentos das demais parcelas, devendo incidir, sobre cada valor mensal, atualizado monetariamente, os juros de mora devidos, no caso do débito, na forma prevista na legislação em vigor, alertando os responsáveis de que a falta de comprovação do recolhimento de qualquer parcela importará o vencimento antecipado do saldo devedor, nos termos do § 2.º do art. 217 do Regimento Interno deste Tribunal;
	g) enviar cópia do Acórdão a ser prolatado à Procuradoria da República no Estado do Rio de Janeiro, nos termos do § 3.º do art. 16 da Lei n.º 8.443/1992 c/c o § 7.º do art. 209 do Regimento Interno do TCU, para adoção das medidas cabíveis;
	h) enviar cópia do Acórdão que vier a ser proferido ao Ministério das Cidades, aos responsáveis, incluindo-se o representante legal do espólio e os herdeiros do Senhor Nelson Roberto Bornier de Oliveira, para ciência;
	i) informar à Procuradoria da República no Estado do Rio de Janeiro, ao Ministério do Desenvolvimento Regional e aos responsáveis que a presente deliberação, acompanhada do Relatório e do Voto que a fundamenta, está disponível para a consulta no endereço eletrônico https://www.tcu.gov.br/acordaos, além de esclarecer que, caso requerido, o TCU poderá fornecer sem custos as correspondentes cópias, de forma impressa; e
	j) informar à Procuradoria da República no Estado do Rio de Janeiro que, nos termos do parágrafo único do art. 62 da Resolução TCU 259/2014, os procuradores e membros do Ministério Público credenciados nesta Corte podem acessar os presentes autos de forma eletrônica e automática, ressalvados apenas os casos de eventuais peças classificadas como sigilosas, as quais requerem solicitação formal."
	É o Relatório.

Ernesto Baccherini e Maria Inês Sobreira de Azevedo (1622-A/OAB-RJ), representando Sheila Chaves Gama de Souza; Sidney da Silva Braga e Fabiano Muniz da Silva, representando Prefeitura Municipal de Nova Iguaçu/RJ; Lucas Rodrigues da Silva (29.229/OAB-PA), representando Rogério Martins Lisboa.

Procuradora-Geral Cristina Machado da Costa e Silva.

TOMADA DE CONTAS ESPECIAL. CONTRATO DE REPASSE CELEBRADO COM A CEF. CONSTRUÇÃO DE SISTEMA DE DRENAGEM E PAVIMENTAÇÃO NO MUNICÍPIO DE NOVA IGUAÇU/RJ. OMISSÃO NO DEVER DE PRESTAR CONTAS. ABANDONO INJUSTIFICADO DA EXECUÇÃO DAS OBRAS. INEXECUÇÃO PARCIAL DO OBJETO. FALTA DE SERVENTIA DO EMPREENDIMENTO. CITAÇÃO. AUDIÊNCIA. REJEIÇÃO DAS ALEGAÇÕES DE DEFESA. CONTAS IRREGULARES. DÉBITO. MULTA.

TOMADA DE CONTAS ESPECIAL (TCE)

Secretaria de Controle Externo de Tomada de Contas Especial (SecexTCE).

Cuidam os autos de tomada de contas especial instaurada pelo Ministério das Cidades em razão da omissão no dever de prestar contas e da execução parcial do objeto pactuado no Contrato de Repasse 237.116-94/2007 (Siafi 607423) , firmado entre o Município de Nova Iguaçu/RJ e o aludido ministério, por meio da Caixa Econômica Federal, cujo objeto foi a realização de drenagem pluvial e pavimentação nos bairros de São Francisco de Paula I e II naquela municipalidade.
2.	Insta salientar que o referido ajuste foi celebrado pelo valor de R$ 585.000,00, dos quais R$ 487.500,00 foram aportados pelo concedente e outros R$ 97.500,00 foram de responsabilidade do convenente a título de contrapartida. O aludido ajuste vigorou de 28/12/2007 a 1/7/2017, já computada as prorrogações de vigência, com prazo final para apresentação da prestação de contas de mais 60 dias após o seu término. 
3.	Os recursos em tela foram transferidos de forma parcial, em três parcelas totalizando R$ 234.780,00, conforme indicado na tabela abaixo:
	Ordem bancária - OB
	Data do crédito
	Valor (R$) 

	20090B805991
	27/10/2009
	97.500,00

	20100B806561
	23/9/2010
	39.780,00

	20100B807272
	26/10/2010
	97.500,00

	Total
		234.780,00

4.	Do montante acima, foram desbloqueados somente R$ 137.281,51 de recursos federais e R$ 27.462,89 da contrapartida municipal, totalizando R$ 164.744,40. Tal valor tomou como base o Relatório de Acompanhamento de Engenharia (RAE) 969/2010 (peça 1, p. 56-57) , que atestou a realização de 28,16% da meta física.
5.	De acordo com o Relatório do Tomador de Contas (peça 1, p. 78) , as obras executadas não apresentavam funcionalidade, pois calçadas, vias e sistema de drenagem encontravam-se incompletos, sem gerar o benefício social esperado. Além disso, continuavam aplicados o saldo de repasse não utilizado e os rendimentos de aplicação (valor total de R$ 161.724,22 atualizados até 5/8/2016) . Além disso, não houve prestação de contas da parcela liberada.
6.	Diante do exposto, foi instaurada a presente tomada de contas especial, imputando aos responsáveis dano correspondente à integralidade das verbas federais repassadas.
7.	No âmbito do TCU, quando o presente feito se encontrava sob a relatoria do Ministro André Luís de Carvalho, ocorreu a citação dos ex-prefeitos de Nova Iguaçu/RJ, Srs. Sheila Chaves Gama de Souza, Nelson Roberto Bornier de Oliveira e Rogério Martins Lisboa, em face da execução parcial do objeto pactuado no Contrato de Repasse 237.116-94/2007. 
8.	Os recursos foram integralmente dispendidos na gestão da Sra. Sheila Chaves Gama de Souza, sem que os serviços realizados tenham gerado o benefício social esperado (Gestão Abril/2010 a 2012) . Os prefeitos sucessores, Srs. Nelson Roberto Bornier de Oliveira e Rogério Martins Lisboa, foram responsabilizados pelo referido dano em razão da não adoção de providências para a conclusão das obras.
9.	Outrossim, foi promovida a audiência do Sr. Rogério Martins Lisboa, para que apresente razões de justificativa pelo não cumprimento do prazo originalmente estipulado para prestação de contas do Contrato de Repasse 237.116-94/2007, e para a não restituição ao Erário do saldo existente na conta específica do ajuste.
10.	Os responsáveis apresentaram alegações de defesa que foram detidamente analisadas pela SecexTCE. Em pareceres uníssonos, a unidade técnica concluiu, em síntese, que as defesas não apresentaram argumentos consistentes para elidir as irregularidades que deram ensejo às citações e à audiência realizada nos autos, devendo haver rejeição das alegações de defesa e razões de justificativa apresentadas. 
11.	Por conseguinte, a unidade técnica propôs julgar irregulares as contas dos Srs. Nelson Roberto Bornier de Oliveira, Sheila Chaves Gama de Souza e Rogério Martins Lisboa, condenando-os ao pagamento do débito apurado, bem como da multa capitulada no art. 57 da Lei 8.443/1992.
12.	O MP/TCU, em seu parecer regimental, concordou com a proposta da unidade instrutiva, tecendo alguns comentários adicionais sobre a responsabilização dos referidos agentes e sobre a não ocorrência de prescrição das pretensões punitiva e ressarcitória do TCU. Ademais, o Parquet realizou o devido ajuste no encaminhamento proposto pela unidade técnica em face do falecimento do Sr. Nelson Roberto Bornier de Oliveira, ocorrido em 11/4/2021.
II
Feita a devida exposição do caso, considero adequados os exames procedidos pela unidade técnica e ratificados pelo MP/TCU, motivo pelo qual os adoto como razões de decidir, sem prejuízo de tecer algumas considerações adicionais.
Com efeito, alguns responsáveis alegaram que a execução da obra foi transferida para responsabilidade do Governo do Estado do Rio de Janeiro, cujo papel como interveniente executor o responsabilizava, inclusive, pela fiscalização das obras e serviços, não sendo prevista a participação financeira do município.
Ocorre que não foi apresentada a autorização do concedente para a delegação da execução das obras ao governo estadual. Entendo que, ainda que houvesse tal autorização, o gestor municipal permaneceria obrigado também. Assim, considero que a responsabilidade permaneceu com o Município de Nova Iguaçu, de forma que acompanho o entendimento da unidade técnica quanto ao presente argumento.
No que tange à suposta prescrição do débito e da pretensão punitiva, permito-me transcrever a análise realizada pelo Ministério Público de Contas, in verbis:
"29.	Por outro lado, esta representante do Ministério Público junto ao TCU, em concordância com a unidade técnica (peça 166, p. 14) , considera não ter transcorrido o prazo prescricional. Entretanto, embasa a análise em fundamento jurídico distinto daquele apresentado pela Secex/TCE, diante da superveniência da tese firmada pelo Supremo Tribunal Federal em repercussão geral, no âmbito do Recurso Extraordinário 636.886 (Tema 899) . A Corte Suprema deliberou ser prescritível a pretensão de ressarcimento ao erário fundada em decisão do TCU.
30.	Nessa linha, tendo em vista não haver dispositivo legal que discipline a prescrição no âmbito do TCU e até que sobrevenha norma específica, entende esta representante do MPTCU que esta lacuna deva ser suprida por analogia com a Lei n.º 9.873/1999, diploma enredado por normas do direito público e que tem sido o paradigma utilizado pelo STF para reger a limitação temporal ao poder sancionador e ressarcitório do Tribunal.
31.	De acordo com o art. 1.º da Lei n.º 9.873/1999, prescreve em cinco anos a ação punitiva da Administração Pública Federal, direta e indireta, no exercício do poder de polícia, objetivando apurar infração à legislação em vigor, contados da data da prática do ato ou, no caso de infração permanente ou continuada, do dia em que tiver cessado.
32.	No caso de omissão na prestação de contas, a contagem do prazo prescricional se inicia no dia seguinte à data final prevista para a apresentação da documentação comprobatória. Na espécie, trata-se do dia 31/8/2017, considerada a última prorrogação (peça 27, p. 32) e o prazo de 60 dias previsto na Cláusula Décima Segunda do ajuste (peça 1, p. 15) .
33.	De outro lado, interrompe-se a prescrição, nos termos do art. 2.º da norma paradigma, por qualquer ato inequívoco, que importe apuração dos fatos, notificação ou citação do acusado, inclusive por meio de edital, bem como pela decisão condenatória recorrível.
34.	No caso em análise, podem ser citados os seguintes atos interruptivos do prazo prescricional, considerando-se que a CEF instaurou a TCE antes do término de vigência do contrato de repasse:
	a) Em agosto e setembro de 2017, diligências para apuração dos fatos (peças 5-13, 17 e 19-23) ;
	b) Em 21/2/2020, instrução da unidade técnica, propondo audiência e citação dos responsáveis (peças 137-139) ;
	c) Em abril e maio de 2020, citação dos responsáveis (peças 145-154) ; e
	d) Em 10/3/2022, manifestação da Secex/TCE (peças 166-168) .
35.	Verifica-se, dessa forma, que não transcorreram os prazos de prescrição previstos na Lei 9.873/1999, seja na modalidade ordinária ou intercorrente."
Após a manifestação do Parquet, foi aprovada a Resolução 344/2022, que regulamenta, no âmbito do Tribunal de Contas da União, a prescrição para o exercício das pretensões punitiva e de ressarcimento. Por meio do aludido ato normativo, foi estabelecido que a prescrição nos processos de controle externo, em curso no Tribunal de Contas da União, observará o disposto na Lei 9.873/1999, na forma aplicada pelo Supremo Tribunal Federal, em especial a Ação Direta de Inconstitucionalidade 5509.
Segundo o art. 4°, inciso I, da mencionada Resolução 344/2022, a prescrição será contada da data em que as contas deveriam ter sido prestadas, no caso de omissão de prestação de contas. Assim, assiste razão ao Ministério Público junto ao TCU ao afirmar que tal data ocorreu no dia 31/8/2017. Além disso, os marcos interruptivos indicados na manifestação do MP/TCU estão de pleno acordo com os que foram estipulados no art. 5º referida resolução.
Portanto, com fundamento na nova Resolução 344/2022 e na manifestação do MP/TCU, concluo que não ocorreu a prescrição nestes autos.
Quanto ao falecimento do senhor Nelson Roberto Bornier de Oliveira, ocorrido em 11/4/2021, o MP/TCU levantou que sua ocorrência se deu após a citação e a apresentação das alegações de defesa pelo responsável. Portanto, em linha com reiterada jurisprudência desta Corte de Contas, tendo ocorrido o falecimento do responsável antes da prolação do acórdão condenatório, considera-se válida a citação e satisfeitos os princípios do contraditório e da ampla defesa, porém não é possível aplicar multa ao gestor falecido ou aos sucessores, haja vista ser a penalidade ser de caráter personalíssimo.
Enfatizo que a responsabilidade da Sra. Sheila Chaves Gama de Souza é consubstanciada no fato de que, em sua gestão, os pagamentos questionados nos autos foram integralmente realizados, não havendo dúvida quanto à obrigação da ex-gestora de comprovar a boa e regular aplicação dos recursos federais que geriu. 
Tais pagamentos foram direcionados para a empresa LBQ Engenharia Ltda., contratada pelo município para realização das obras, a qual solicitou prorrogação do prazo para conclusão do objeto sucessivas vezes, sempre com autorização por prepostos ou mesmo pessoalmente pela responsável (peça 26, p. 45-57; e 27, p. 1-9) .  Como ressaltado na manifestação regimental do Ministério Público de Contas, o contrato original com a empresa, celebrado em 3/8/2009, abrangia outros objetos diferentes daquele estipulado no contrato de repasse firmado com a CEF, incluindo-se obras complementares nas mesmas localidades.
Assim, as obras acordadas com a empresa LBQ Engenharia Ltda. recebiam recursos de diferentes fontes, tendo sido firmado, posteriormente, protocolo de intenções com o Governo Estadual (peça 161, p. 13) para a assunção do objeto, o que não foi autorizado pela Caixa Econômica Federal. Portanto, o acordo firmado entre os governos estadual e municipal não tem qualquer influência sobre o mérito da presente TCE, diferentemente do que entendem os responsáveis. 
Concordo com a conclusão do Parquet de que essa superposição de financiamentos trouxe grande celeuma nas prestações de contas. Ademais, para as obras na Ruas Santa Joana, Santo André, Santa Isabel, São Jorge e São Francisco de Paula I, objetos do ajuste em análise, a Caixa Econômica Federal (CEF) repassou recursos federais da ordem de R$ 234.780,00, tendo sido desbloqueados para pagamento da primeira medição a quantia de R$ 137.281,51 (peça 1, p. 60) . Logo, permaneceu na conta corrente específica o montante já repassado de quase R$ 100.000,00, aguardando a continuidade das obras, além da possibilidade de repasse do restante dos valores federais, no total de R$ 487.500,00. Nesse cenário, não se pode olvidar que não faltaram aportes de recursos federais para a consecução do objeto.
Por fim, o contrato de repasse estipulou a conclusão das obras em 300 dias, portanto, em tempo mais do que suficiente para que a gestão da Sra. Sheila Chaves Gama de Souza terminasse o objeto.
Com relação à responsabilização pelo débito solidário dos dois prefeitos sucessores, Srs. Nelson Roberto Bornier de Oliveira e Rogério Martins Lisboa, o contrato de repasse ora em apreciação teve vigência que perdurou durante sua gestão, de forma que entendo pertinente responsabilizá-los pela ausência de funcionalidade da parcela executada, fato decorrente de sucessivas omissões na gestão do contrato de repasse, em afronta ao postulado da continuidade dos serviços públicos.
No que tange a conduta desses dois agentes, o parecer do MP/TCU destacou ser "importante ressaltar que o debate travado nos presentes autos se diferencia em grande medida das discussões comuns na jurisprudência em torno do enunciado 230 da Súmula do TCU, pois não se trata apenas de execução de despesas pelo prefeito antecessor com vencimento do prazo para apresentação das contas na gestão dos sucessores. Se essa fosse a conjuntura, por certo, seria necessária maior parcimônia para a responsabilização dos prefeitos Roberto Bornier de Oliveira (gestão 2013 a 2016) e Rogério Martins Lisboa, à frente do município, a partir de 2017". 
Todavia, o Contrato de Repasse 237.116-94/2007 teve vigência durante a gestão dos três prefeitos, sofrendo sucessivas prorrogações, com prazo para apresentação da prestação de contas tendo se encerrado durante a administração do Senhor Rogério Martins Lisboa. 
Depois de diversas prorrogações do contrato com a LBQ Engenharia Ltda., na gestão da Senhora Sheila Chaves Gama de Souza, o sucessor, Senhor Roberto Bornier de Oliveira, deu continuidade ao ajuste, durante quase todo o mandato dele, assinando pessoalmente os termos aditivos (peça 27, p. 10-14) . Além disso, há registro de diversos pagamentos à empresa LBQ Engenharia Ltda. em outro contrato, também destinado à drenagem pluvial e pavimentação, na gestão do responsável Nelson Roberto, em valores expressivos (peça 35, p. 22) , nos anos de 2013 e 2014. Mas, inexistem indícios de que o ex-prefeito tenha tomado medidas efetivas para a conclusão do objeto dos recursos federais ora em análise.
Quanto ao Sr. Rogério Martins Lisboa, prefeito empossado em 2017, verifico que ele assinou pessoalmente a prorrogação do contrato de repasse até 1/7/2017 (peça 27, p. 32) , atraindo para si não apenas a obrigação de prestar contas dos recursos repassados, como, também, a responsabilidade pela conclusão das obras. Não havia óbices para a retomada das obras, pois ainda estavam disponíveis na conta específica do ajuste as verbas federais repassadas, bem como estava em pleno vigor o compromisso de repasses adicionais pela União.
Considero que o Sr. Rogério Martins Lisboa sequer conseguiu demonstrar a adoção de medidas efetivas para resguardar o patrimônio público, nos moldes estabelecidos pelo enunciado da Súmula deste Tribunal. Julgo que a instauração de TCE pelo próprio ente municipal em sua gestão, ocorrida em 2018, providência citada nas alegações de defesa do responsável, não atende à jurisprudência do Tribunal sobre a questão. Ademais tal providência somente foi efetivada depois da instauração de processo com a mesma natureza pela CEF.
Assim, resta cabalmente demonstrado que os recursos aplicados não tiveram qualquer serventia para a população. Ainda que o sistema de drenagem e a pavimentação sejam concluídos algum dia e que os serviços conveniados possam ser parcialmente aproveitados, observo que o prazo de vigência do Contrato de Repasse 237.116-94/2007 se encontra expirado desde 2017, o que denota que os objetivos almejados pelo Poder Público não foram atendidos.
Tal constatação, em linha com diversos julgados desta Corte de Contas que imputaram débitos quando a obra, por ter ficado inacabada, se demonstrou inservível, remete à conclusão de que o responsável deve restituir ao Erário a integralidade dos valores federais repassados. Nesse sentido, cito os Acórdãos Plenários 2.193/2017, 667/2012 e 269/2016, bem como os Acórdão 3654/2016-TCU-Primeira Câmara.
Para evitar situações como a que ora se discute, a nova Lei de Licitações e Contratos inclusive dispôs que "é proibido à Administração retardar imotivadamente a execução de obra ou serviço, ou de suas parcelas, inclusive na hipótese de posse do respectivo chefe do Poder Executivo ou de novo titular no órgão ou entidade contratante" (Lei 14.133/2021, art. 115, §1º) .
Portanto, rejeito as alegações de defesa dos responsáveis e julgo irregulares as suas contas, condenando os Srs. Rogério Martins Lisboa e Sheila Chaves Gama de Souza, bem como o espólio ou, caso tenha havido a partilha, os herdeiros do Sr. Nelson Roberto Bornier de Oliveira, ao pagamento do débito apurado.
Nesse ponto, passo a examinar as circunstâncias do cometimento da irregularidade, sua gravidade e a culpabilidade dos Srs. Rogério Martins Lisboa e Sheila Chaves Gama de Souza, haja vista que o falecimento do terceiro responsável antes do trânsito em julgado deste feito o exime da pena da multa prevista no art. 57 da LOTCU.
Com relação ao assunto, entendo que a inexecução parcial do objeto previsto para ser executado com recursos recebidos para consecução de importante política pública constitui conduta que denota grave inobservância do dever de cuidado, ou seja, grave negligência na gestão da coisa pública.
Sendo assim, compreendo que a atitude dos responsáveis é passível de ser punida com multa, por configurar, no mínimo, a ocorrência de erro grosseiro na gestão dos recursos federais, nos termos do art. 28 da LINDB.
Quanto ao exame da culpabilidade, não vislumbro a presença de circunstâncias práticas que tenham limitado ou impedido a atuação dos agentes em conformidade com a lei, uma vez que eles tinham a possibilidade de conhecer a ilicitude de seu ato e evitar o seu cometimento, já que as condições para a execução do programa estão expressamente previstas nas normas de regência.
Em pesquisa ao histórico processual dos responsáveis, a fim de perquirir seus antecedentes, observo que a Sra. Sheila Chaves Gama de Souza já possui condenação em outros processos de tomada de contas especial no âmbito desta Corte de Contas, a saber, o Acórdão 5283/2019-TCU-Segunda Câmara, de relatoria do Ministro André Luís de Carvalho, por meio do qual teve as contas julgadas irregulares também pela execução parcial do objeto, com falta de serventia das obras executadas. Cito também o Acórdão 3278/2022-TCU-Primeira Câmara, de minha própria relatoria em que a mesma responsável teve as contas julgadas irregulares por conta da "não execução do objeto pactuado e do atingimento parcial dos objetivos avençados, que propiciou a ocorrência de impugnação parcial das despesas realizadas com os recursos do Convênio 45/2008 e aditivos, firmados com a Prefeitura Municipal de Nova Iguaçu/RJ".
Em face dessas premissas, julgo adequada a aplicação de multa individual, fundada no art. 57 da Lei 8.443/1992, ao Sr. Rogério Martins Lisboa, no valor de R$ 25.000.00 (vinte e cinco mil reais) , cerca de 10% do valor atualizado do débito de sua responsabilidade. Quanto à Sra. Sheila Chaves Gama de Souza, fixo o valor da multa em R$ 50.000,00 (cinquenta mil reais) , pelo fato de ser reincidente na mesma conduta irregular apurada neste feito.
	Diante do exposto, manifesto-me pela aprovação do acórdão que ora submeto à apreciação deste Colegiado.
TCU, Sala das Sessões, em 25 de outubro de 2022.
BENJAMIN ZYMLER 
Relator